臺灣高等法院臺南分院刑事裁定
110年度抗字第143號
抗  告  人  
即
聲明異議人  王登毅




上列抗告人因聲明異議案件，不服臺灣臺南地方法院中華民國11
0年1月29日裁定（109年度聲字第2250號），提起抗告，本院裁
定如下：
    主  文
原裁定及臺灣臺南地方檢察署檢察官109年執更緝丁字第210號執
行指揮書（甲）關於不准易科罰金之執行命令，應予撤銷。
    理  由
一、原裁定意旨略以：本件抗告人即受刑人王登毅因違反毒品危
    害防制條例案件，分別經原審法院以108年度簡字第3400號
    、109年度簡字第1031號、第1029號分別判決處有期徒刑4月
    確定，上開各罪復經同院以109年度聲字第1264號裁定定應
    執行有期徒刑11月確定。其後，執行檢察官以抗告人經通緝
    到案，為警緝獲時，並扣得大量毒品及改造槍枝，內勤檢察
    官建請不予准許易科罰金，經核確有不執行顯難收矯正之效
    ，經審核後予以否准易科罰金之事實，固堪認定。惟抗告人
    犯多起施用毒品罪，經檢察官通知執行未遵期到案，嗣經檢
    察官緝獲始到案執行，且為警緝獲時，所駕車輛係懸掛他人
    遭侵占之車牌，警方並於該車上扣得大量之毒品、改造槍枝
    及子彈，抗告人於警詢時自承扣案毒品為其所有並供己施用
    ，槍彈亦供承為其所有等情，有被告之警詢筆錄在卷可稽。
    足見抗告人並未能記取教訓戒除毒癮惡習，亦未能遠離毒品
    相關環境，猶一再接觸施用毒品，復持有改造槍枝及子彈，
    危害社會治安，其無視法律禁制之心態甚為顯然，顯見單純
    罰金之繳納已不足令受刑人深切警惕，而難以杜絕再犯。執
    行檢察官因此認定抗告人有難收矯正之效之情形，從而不准
    易科罰金，所為之裁量與准否易刑處分之要件亦具有合理之
    關連性，而屬針對個案所為「合於法律授權目的之合義務性
    裁量」，與比例原則、平等原則、不當聯結禁止原則均屬無
    違，亦未有逾越法律授權或專斷等濫用權力之情事，自不得
    遽謂執行檢察官之執行指揮為不當。至抗告人雖以其另案已
    獲交保，且從事建築工程已投入大量金錢，家中尚有年邁母
    親罹患心血管疾病，待抗告人照顧及轉交工程事項等語。然
    受刑人之職業、家庭因素，均非刑法第41條第1項規定得否
    易科罰金之要件，亦即執行檢察官考量是否准予受刑人易科
    罰金或易服社會勞動時，該等事由僅係綜合審酌之事項，如
    受刑人確有難收矯正之效或難以維持法秩序之情事，自無庸
    審酌受刑人是否因身體、教育、職業或家庭等事由致執行顯
    有困難，若檢察官未濫用權限，自不得執此任意指摘為違法
    。是本件執行檢察官既以上開依據為由，而不准受刑人易科
    罰金，檢察官所為執行命令核屬法律授權檢察官所行使之合
    義務性裁量，未有何濫用或瑕疵之情事，自不得執受刑人前
    開工作、家庭等因素，遽認執行命令有何違法不當之處。從
    而，本件執行檢察官所為執行之指揮並無不當，乃駁回受刑
    人異議之聲明。
二、按正當法律程序為憲法保障人民之基本概念，屬維繫人性尊
    嚴之一環，實現此憲法概念之程序法規定，則因人民所處法
    律位階層面之不同，而分散臚列於行政程序法及刑事訴訟法
    等法律規定中，於踐履正當法律程序之保障時，應視個案判
    斷適用之程序法規定。行政程序法與刑事訴訟法雖屬不同法
    律層面之程序規定，惟對於正當法律程序之踐履及人權保障
    之實現，並無二致。刑罰係由法院裁判後，由檢察官執行實
    現裁判內容，完成國家刑罰權之行使，故執行有罪判決乃行
    使刑事訴訟所確定之國家具體刑罰權，係為輔助完成刑事司
    法權之完整實現，以達刑事訴訟之目的，屬廣義之刑事訴訟
    程序，應定位為司法行政處分，雖非行政機關之單方行政處
    分，而無行政程序法之適用，但檢察官於指揮執行時，特別
    攸關受刑人憲法上之基本訴訟權利，仍宜遵循適當之程序，
    慎重從事。易科罰金制度係對於違犯輕罪之行為人，本受徒
    刑或拘役之判決，若依宣告刑而執行，可能產生不良之影響
    ，故於刑罰執行時變更本所宣告之刑，改以罰金替代徒刑或
    拘役之易刑處分，以避免執行短期自由刑所產生之流弊。刑
    法第41條第1項規定：「犯最重本刑為5年以下有期徒刑以下
    之刑之罪，而受6月以下有期徒刑或拘役之宣告者，得以新
    臺幣1,000元、2,000元或3,000元折算1日，易科罰金。但易
    科罰金，難收矯正之效或難以維持法秩序者，不在此限。」
    依其立法理由說明，個別受刑人如有不宜易科罰金之情形，
    在刑事執行程序中，檢察官得依該項但書規定，審酌受刑人
    是否具有「確因不執行所宣告之刑，難收矯正之效，或難以
    維持法秩序」等事由決定之。是以，於法院判決確定後，受
    刑人僅取得得聲請易科罰金之資格，檢察官對於得易科罰金
    案件之指揮執行，仍應依具體個案，考量犯罪特性、情節及
    受刑人個人特殊事由等因素，如認受刑人確有因不執行所宣
    告之刑，難收矯正之效，或難以維持法秩序者，自得不准予
    易科罰金，此乃檢察官指揮執行時得依職權裁量之事項，倘
    其未濫用權限，本不得任意指摘為違法。雖刑事訴訟法並無
    執行檢察官於刑之執行指揮時，應當場告知不准易科罰金之
    規定，但此重大剝奪受刑人人身自由之強制處分，如能賦予
    受刑人對於不准易科罰金之理由有陳述意見之機會，或許受
    刑人能及時提供一定之答辯或舉出相當證據，得就對其不利
    之理由進行防禦，能使檢察官改變准否易刑處分之決定，無
    待受刑人日後始得依刑事訴訟法第484條對檢察官之指揮聲
    明異議。尤其在現行實務上，檢察官指揮執行，係以准予易
    科罰金為原則，於例外認受刑人有難收矯治之效或難以維持
    法秩序始不准易科罰金，則於否准易科罰金時，因與受刑人
    所受裁判主文諭知得以易科罰金之內容有異，對受刑人而言
    ，無異係一種突襲性處分，參酌行政程序法第102條及行政
    罰法第42條分別規定：行政機關作成限制或剝奪人民自由或
    權利之行政處分前，應給予該處分相對人陳述意見之機會，
    暨行政機關於裁處前，應給予受處罰者陳述意見之機會之同
    一法理，倘能予受刑人就己身是否有難收矯正之效或難以維
    持法秩序之情形有陳述意見之機會，再由檢察官為准駁易刑
    處分之定奪，自與憲法保障人權及訴訟權之宗旨無違（最高
    法院105年度台抗字第811號、108年度台抗字第536號裁定意
    旨參照）。
三、查抗告人因施用第二級毒品案件，經臺灣臺南地方法院分別
    以108年度簡字第3400號、109年度簡字第1029號、109年度
    簡字第1031號各判處有期徒刑4月，如易科罰金，以新臺幣
    （下同）1,000元折算1日確定，並經同院以109年度聲字第1
    264號裁定應執行有期徒刑11月，如易科罰金以1,000元折算
    1日確定在案，之後原由臺灣臺南地方檢察署檢察官以109年
    度執更字第1702號指揮執行，惟因抗告人傳拘無著，經發布
    通緝後，於109年11月2日緝獲，並於其所駕駛之車輛中扣得
    不同種類之大量毒品、改造手槍及子彈。員警將抗告人移送
    臺灣臺南地方檢察署，由內勤檢察官訊問，抗告人於檢察官
    訊問可否易科罰金、今日送執行有無意見時，當庭表示無法
    易科罰金，對於今日送執行無意見等語，檢察官乃開立乙種
    執行指揮書，將抗告人發監執行，該執行指揮書上載：「本
    聯係臨時之執行指揮書，於發監執行後7日內由原執行檢察
    官發正式之執行指揮書（甲），載明確實之刑期起訖日期，
    交付執行監獄及受刑人」，檢察官並於點名單批示：「被告
    另案查扣大量第一級、第二級、第三級毒品及槍枝，建請不
    予被告易科罰金」。之後承辦之書記官以內勤檢察官建請本
    案不准易科罰金為由，呈請執行檢察官核示是否准予易科罰
    金，執行檢察官則以抗告人遭緝獲時扣得大量毒品、改造槍
    枝為由，認抗告人確有不執行顯難收矯正之效之情形，乃簽
    請不准抗告人易科罰金，經層轉主任檢察官、檢察長批示，
    均同意執行檢察官之意見，執行檢察官乃開立109年執更緝
    丁字第210號執行指揮書（甲），載明刑期起算日期及執行
    期滿日，並於該執行指揮書備註欄記載：「註銷本案乙種指
    揮書，改以本件執行。受刑人經通緝到案，且扣得大量毒品
    及槍枝，經審核如不執行宣告之刑難收矯正之效，不准易科
    罰金。受刑人如不服得向法院聲明異議」，抗告人遂向原審
    聲明異議等情，業據本院調取臺灣臺南地方檢察署109年度
    執更緝字第210號執行案件全卷查核屬實。則依前開執行案
    卷所示執行經過，抗告人遭緝獲時，內勤檢察官曾詢問「今
    日可否易科罰金」、「今日送執行有無意見」，經抗告人答
    稱：「沒有辦法」、「沒有意見」，就此而言，內勤檢察官
    於開立臨時執行指揮書時，確有給予抗告人表示意見之機會
    ，是該臨時執行指揮書所為關於執行之指揮並無瑕疵。然本
    件執行檢察官於換發甲種執行指揮書時，並未給予抗告人任
    何陳述意見之機會，即逕於該執行指揮書備註欄載明不准易
    科罰金之旨，全然排除抗告人聲請易科罰金之機會，揆諸前
    引最高法院裁定意旨，此部分關於執行之指揮顯與正當法律
    程序保障之宗旨相違，難謂無瑕疵可指。
四、雖依抗告人前案紀錄，抗告人前於100年間已因販賣第二級
    、第三級毒品案件，經臺灣臺南地方法院以100年度訴字第4
    24號判決判處有期徒刑1年10月（一罪）、1年4月（三罪）
    ，並定應執行有期徒刑3年8月確定；又於101年間，因持有
    第二級毒品、第三級毒品及具殺傷力改造手槍等罪，經臺灣
    臺南地方法院以101年度訴字第547號判決判處有期徒刑5月
    、2月、3年2月，並定應執行刑為有期徒刑3年4月確定，上
    述各罪接續執行，於105年8月15日縮短刑期假釋出監，於10
    7年10月10日假釋付保護管束期滿，視為刑之執行完畢；再
    於108年間，因非法持有可發射子彈具殺傷力之槍枝、意圖
    販賣而持有第二級毒品、持有逾量第一級毒品等罪，經臺灣
    臺南地方法院以109年度訴字第47號判決判處有期徒刑3年6
    月、3年、1年4月，並定應執行刑為有期徒刑5年6月，現上
    訴於本院，由本院以110年度上訴字第332號刑事案件審理中
    ；且除上開科刑紀錄外，抗告人先前因施用毒品經法院裁定
    送勒戒處所觀察、勒戒、判處罪刑或經檢察官緩起訴處分之
    次數已超過三次，依「檢察機關辦理易服社會勞動作業要點
    」第5點第8項第4款之規定，應認抗告人有「確因不執行所
    宣告之刑，難收矯正之效或難以維持法秩序」之事由，屬不
    得准予易服社會勞動之情形。則抗告人歷經前案之執行，仍
    未能記取教訓戒除毒癮惡習，亦未能遠離毒品相關環境，猶
    一再犯毒品相關犯罪，其無視法律禁制之心態實已甚為顯然
    ，執行檢察官於指揮執行之程序，以抗告人之刑案紀錄及緝
    獲過程為據，依專業判斷，認抗告人如不入監執行所宣告之
    刑，顯難收矯正之效，而不准抗告人易科罰金，實體上固難
    謂有何違誤之處，然正當法律程序之要求，本與實體決定之
    當否無關，是仍不能以抗告人應入監服刑為由，逕行排除其
    到案陳述意見之法定權利。是本件執行檢察官仍應參酌行政
    程序法之規定，給予抗告人言詞或書面陳述之機會為宜。
五、原審自實體層面，認定本件抗告人確有難收矯正之效之情形
    ，裁定駁回本件異議之聲明，固非無見。惟本件關於否准易
    刑處分之作成，未給予抗告人陳述意見機會，違反正當法律
    程序之要求，確有瑕疵可指，已如前述。原審未查，遽予駁
    回抗告人本件聲明異議，自非適法。抗告意旨據以指摘原裁
    定暨檢察官不准其易科罰金之執行命令違法，尚非全無理由
    ，應由本院將原裁定及前開執行指揮書中不准易科罰金之執
    行命令撤銷，由執行檢察官另為適法之處理。
據上論斷，應依刑事訴訟法第413條前段，裁定如主文。
中　　華　　民　　國　　110 　年　　4 　　月　　22　　日
                  刑事第七庭    審判長法  官  吳勇輝
                                      法  官  吳錦佳
                                      法  官  周紹武
以上正本證明與原本無異。
不得再抗告。
　　　　　　　　　　　　　　　　　　　書記官　楊宗倫 
中　　華　　民　　國　　110 　年　　4 　　月　　22　　日